【裁判字號】    99,上易,867
【裁判日期】    991005
【裁判案由】    入出國及移民法
【裁判全文】
臺灣高等法院刑事判決                 99年度上易字第867號
上  訴  人
即  被  告  甲○○
上列上訴人即被告因入出國及移民法案件，不服臺灣桃園地方法
院98年度訴字第479 號，中華民國98年12月14日第一審判決（起
訴案號：臺灣桃園地方法院檢察署96年度偵字第26393 號），提
起上訴，本院判決如下：
    主  文
上訴駁回。
    事  實
一、甲○○係旅行業從業人員，為康福旅行社股份有限公司（下
    稱康福旅行社）之自由領隊，竟與蘇貴盛（由臺灣桃園地方
    法院檢察署另案偵辦中）及其所屬之偷渡集團共同基於在機
    場以交付登機證，而利用航空器運送非運送契約應載之人至
    他國之犯意聯絡，先於民國96年7 月間，由蘇貴盛自不詳管
    道取得胡之安中華民國護照交付與甲○○，甲○○委由不知
    情之曾春玉（已經原審判決無罪確定）透過不知情之航誠旅
    行社，為自己及甲○○所招攬之人等共8 人，向不知情之康
    福旅行社（即可樂旅遊）報名參加東澳海豚島6 日遊旅行團
    ，因招攬參團與甲○○之家屬之總名額已合於出團標準，使
    甲○○得擔任帶團領隊，以利掩護偷渡之大陸地區人士潛入
    澳洲。另楊德（已經原審判處有期徒刑6月，如易科罰金，
    以新臺幣1000元折算1 日確定）與真實姓名年籍不詳之某成
    年男子之所屬偷渡集團，共同基於在機場以交付登機證而利
    用航空器運送非運送契約應載之人至他國之犯意聯絡，先由
    真實姓名年籍不詳，綽號「小黑」之成年男子（下稱「小黑
    ）自古哲綱（違反護照條例部分，業經原審另案以98年度簡
    字第88號判決判處有期徒刑4 月，並諭知易科罰金之折算標
    準確定）取得其於96年5 月24日向外交部申請之中華民國護
    照後，再由「小黑」所屬偷渡集團成員，於96年7 月18日、
    19日，陸續為古哲綱、楊德向康福旅行社之不知情員工洪麗
    春報名參加前開東澳海豚島6日遊旅行團。甲○○於96年8月
    1日晚上10時10分前之某時許，在桃園國際機場第二航廈長
    榮航空股份有限公司（下稱長榮航空公司）櫃臺，向不知情
    之康福旅行社送機人員領取業已團體劃位取得BR-315號班機
    之機票與登機證及護照後，交付古哲綱之上揭護照（違反護
    照條例部分，未據起訴）、登機證與楊德，楊德遂將之攜入
    機場管制區轉交與大陸地區人民YAN TIAN LIN（「楊天麟」
    之英文譯音）持以冒名作為出境時使用。甲○○復委由某真
    實姓名年籍不詳之成年男子，在桃園國際機場第二航廈出境
    轉機室內，將胡之安之上揭護照（違反護照條例部分，未據
    起訴）、登機證交付與大陸地區人民「吳夏豐」（自英文譯
    音而來），供「吳夏豐」冒名持以出境使用，「吳夏豐」並
    搭機抵達澳洲布里斯本。嗣澳洲移民局人員察覺有異，經調
    查甲○○涉有重嫌後，乃通知澳洲簽證服務處轉知內政部入
    出境及移民署國境事務大隊繼續偵辦而查獲上情。
二、案經內政部入出境及移民署國境事務大隊報請臺灣桃園地方
    法院檢察署檢察官偵查起訴。
    理  由
壹、證據能力部分
一、按被告以外之人於審判外之陳述，雖不符刑事訴訟法第159
    條之1至第159條之4之規定，而經當事人於審判程序同意作
    為證據，法院審酌該言詞陳述或書面陳述作成時之情況，認
    為適當者，亦得為證據，刑事訴訟法第159條之5第1項定有
    明文。查本判決下列所引用之各該被告以外之人及共同被告
    於審判外之陳述，雖均屬傳聞證據；惟被告楊德及其辯護人
    、被告曾春玉、檢察官於原審及本院審理時均表示無意見而
    不予爭執，而被告甲○○之辯護人雖於98年3月31日之辯護
    意旨狀主張共同被告曾春玉、楊德、古哲綱等人於警詢時之
    陳述屬審判外之陳述，無證據能力等語（見原審審訴字卷第
    101頁），然於原審行準備程序時，則改稱對於證據能力均
    不爭執等語（見原審訴字卷第53頁），且渠等迄至言詞辯論
    終結前均未再聲明異議，本院審酌上開證據資料製作時之情
    況，尚無違法不當及證明力明顯過低之瑕疵，亦認為以之作
    為證據應屬適當，故揆諸前開規定，爰逕依刑事訴訟法第
    159條之5規定，認前揭證據資料均有證據能力。
二、另本案認定事實所引用之卷證所有證據（文書證據、物證等
    證據），檢察官、被告甲○○、楊德及其等辯護人、被告曾
    春玉均未主張排除前開書證、物證之證據能力，且迄於原審
    言詞辯論終結前均未表示異議，原審審酌前開書證、物證並
    無證據證明係公務員違背法定程序所取得，亦無刑事訴訟法
    第159 條之4 之顯有不可信之情況與不得作為證據之情形，
    本案認定事實所引用之卷證所有證據（文書證據、物證等證
    據），亦均認有證據能力。被告雖於本院準備程序及審理程
    序陳稱：澳洲簽證服務處轉知我國內政部入出境及移民署國
    境事務大隊繼續偵辦本案之公文書並無證據能力云云；然查
    澳洲簽證服務處所寄發傳遞予我國內政部入出境及移民署國
    境事務大隊繼續偵辦本案之文書，外觀形式上，係屬國外機
    關之公文書，為於可信之特別情況下所製作之文書，依刑事
    訴訟法第159條之4第3款之規定，應有證據能力。
貳、實體部分
一、訊據上訴人即被告甲○○固坦承其係康福旅行社之自由領隊
    ，有擔任本案「可樂旅遊」東澳海豚島6 日遊旅行團之帶團
    領隊，並攜眷參加同行屬實，惟矢口否認有何在機場以交付
    證件，利用航空器運送非運送契約應載之人偷渡至他國之犯
    行，並辯稱：其並不認識「吳夏豐」或胡之安，且其於上述
    時間在桃園國際機場第二航廈長榮航空公司櫃臺，有向康福
    旅行社送機人員領取業已團體劃位取得BR315 號班機之登機
    證、機票及護照後，即將之分別唱名交付給隨團旅客，其中
    胡之安部分是其自己出列領取，古哲綱部分是楊德拿走的，
    楊德除了領取自己本人的證件外，也幫古哲綱出面代領，因
    為當時古哲綱去上廁所，其只有請曾春玉報名參加旅行團，
    人員包括我自己還有我兒子，我兩個客人，我後來才知道蘇
    貴盛拜託曾春玉報名包括胡之安、還有另外一個人，我後來
    有指認出，由我帶團，胡之安有沒有來我不知道，但是我在
    交付登機證及護照時，有自稱胡之安的人來領的云云。
二、惟查：
  (一)證人即大陸地區人民吳夏豐於96年8 月1 日晚間9 時許，在
    桃園國際機場第二航廈出境轉機室內自某真實姓名年籍不詳
    之成年男子取得胡之安之上揭護照、登機證，供其持以搭乘
    長榮航空BR315 號班機偷渡澳洲，嗣因澳洲移民局人員察覺
    有異，經通知澳洲簽證服務處轉知內政部入出境及移民署國
    境事務大隊查獲上情之事實，業據證人吳夏豐於警詢時坦承
    屬實（見臺灣桃園地方法院檢察署96年度偵字第26393 號卷
    【下稱偵卷A 】第23頁）。此外，復有胡之安之中華民國護
    照申請書、中華民國護照、登機證、住房分配表、長榮航空
    公司BR315 號班機旅客名單、胡之安之入出境資料（見偵卷
    A 第28、30、38至41、44、144 、145 頁）等附卷可稽。觀
    之胡之安之入出境資料所示，並無96年8 月1 日出境至澳洲
    之紀錄，被告雖於本院審理時供稱：胡之安之護照資料是其
    唱名時，他自己出來領取的云云（本院卷第55頁反面）；然
    被告於原審審理時供稱其在機場發護照、登機證喊胡之安，
    有人喊「有」，就拿了過去等語（見原審訴字卷第93頁），
    參以胡之安並無上開時間之出境紀錄，足證胡之安之上揭護
    照、登機證確由某真實姓名年籍不詳之成年男子攜帶入桃園
    國際機場管制區域內，並於上揭時、地將之交付與證人吳夏
    豐供其持以搭乘長榮航空公司BR315 號班機偷渡澳洲乙情，
    應堪可信。
  (二)被告甲○○於警詢時自承96年7 月的時候，蘇貴盛拿了一本
    護照（胡之安）叫我去報名澳洲團，我就找曾春玉幫我報名
    ，我一起帶偷渡客至澳洲。蘇貴盛託我報名（胡之安）並帶
    至澳洲之酬勞是幫我出兒子的團費（大約2萬元）。我不知
    道是何人將大陸人士帶入機場內，那是蘇貴盛安排的，我僅
    報名，到了澳洲之後讓團員（大陸人士）打電話給家人。吳
    建興、胡之安的團費是蘇貴盛給我的，2人約5萬元，我跟蘇
    貴盛只因是朋友關係，和我貪圖兒子的團費被利用，現在據
    實以告不想浪費司法資源等語（見臺灣桃園地方法院檢察署
    97年度偵字第22259號卷【下稱偵卷B】第38至40、42 頁）
    ；另於偵訊時自承：「（問：本次之大陸偷渡客是何人安排
    闖關？）一個是裝成客人在機場喊『有』，我統一劃位後把
    護照、登機證交給那個喊『有』的人，由那個『有』攜入機
    場管制區，交給大陸人。那個喊『有』的其中一個是楊德，
    楊德拿了2本護照，因為我喊楊德和他朋友的名字時，都是
    楊德來拿護照與登機證」等語（見偵卷B第22頁）。即此，
    其已坦承確實犯有共同在機場以交付證件，利用航空器運送
    非運送契約應載之人至他國之犯行屬實。
  (三)被告雖於原審審理時一改前詞辯稱：我是在和蘇貴盛聊天的
    時候，半開玩笑要蘇貴盛幫我出我兒子的團費云云（見原審
    訴字卷第82頁）；然不論被告甲○○要求蘇貴盛為其子付團
    費所言是否為玩笑話，其身為領隊，自無須付擔團費，又帶
    參團之旅客旅遊，本為其應有之工作內容，何以要求蘇貴盛
    為其支付其子之團費？此應有違常情，顯然蘇貴盛所要求報
    名之人士具特殊性，被告甲○○免出其子之團費即為該請託
    帶該人至澳洲之代價甚明；況該東澳海豚6 日遊強調兒童半
    價，對照被告楊德自陳其報名費用約3 萬元（見原審訴字卷
    第57反面頁），則被告甲○○應蘇貴盛之要求攜帶大陸地區
    偷渡客而賺取其子免2 萬元之團費乙情，應屬可信。申言之
    ，被告甲○○於警詢、偵查之前開所述，較為可採。
  (四)查「吳夏豐」、YAN TIAN LIN，乃於機場管制區內，取得古
    哲綱、胡之安之上開護照等證件，始得搭乘當日之長榮航空
    公司BR315 號班機偷渡澳洲，若無他人在機場以交付證件，
    再利用航空器運送非運送契約應載之該二偷渡者，該二人豈
    可以古哲綱、胡之安之名義登機，並順利矇混隨團搭機前去
    澳洲？而被告身為該團領隊，負責領取及保管護照等證件，
    且於警訊、偵查中均自承有經手古哲綱、胡之安之證件資料
    （見臺灣桃園地方法院檢察署97年度偵字第22259 號卷【下
    稱偵卷B 】第38至40、42頁、偵卷B 第22頁），當屬主要嫌
    疑者。查YAN TIAN LIN乃經由楊德取得古哲綱之證件持以冒
    用，楊德此部分犯行已經原審判處有期徒刑6 月，如易科罰
    金，以新臺幣1000元折算1 日確定，此有原審判決可憑，亦
    足為本案之參考。至於「吳夏豐」冒用胡之安證件部分，被
    告當涉有重嫌。茲查被告於警詢及偵查時已供認為貪圖其子
    之出國旅費方應允共犯本案，業如前述。再查，被告擔任本
    團旅遊之自由領隊，而該團成員僅有10餘人，扣除其本人與
    家屬後，旅客僅有8 、9 人（本院卷56頁正面），其且於機
    場外並逐一唱名交付證件（本欲卷第43頁反面、第55頁反面
    ），因領隊須全程照應隨團旅客之生活點滴，除須向旅客自
    我介紹外，基於職務之需要，當對旅客外貌、姓名當會有所
    瞭解，甚且於行前說明會時即與旅客相互寒暄認識，遑論其
    自承於機場外大廳即逐一唱名交付證件予隨團旅客（本院卷
    第43頁反面、第55頁反面），衡情若報名參加遊覽的旅客並
    未全員到齊，其當會電催瞭解，直至全數到齊後始會帶團進
    入管制區，然而中國大陸籍之偷渡客「吳夏豐」，竟於機場
    管制區內，經由不詳姓名者取得胡之安之上開護照等證件，
    進而搭乘當日之長榮航空公司BR315 號班機偷渡澳洲，被告
    身為率團領隊，對於團員到場之人數與面貌竟不能精確掌握
    ，且於自桃園機場至澳洲之漫漫長途中，完全不知有莫名其
    妙者混入其所率之旅遊團中，若非其有意共同涉案，否則孰
    人相信。
  (五)綜上所析，本案事證明確，被告甲○○所辯均不足憑採，其犯
    行明確，應依法論科。
  (六)被告雖辯稱其曾罹患重度憂鬱症云云，請求減刑。然查：按
    行為時因精神障礙或其他心智缺陷，致不能辨識其行為違法
    或欠缺依其辨識而行為之能力者，不罰、行為時因前項之原
    因，致其辨識行為違法或依其辨識而行為之能力，顯著減低
    者，得減輕其刑，刑事訴訟法第19條第1 項、第2 項分別定
    有明文。茲查本院於準備程序及審理時，親見被告當庭之陳
    述對答與正常人無異，未見有何辨識能力方面之問題。且查
    被告於犯本案時由能擔任率團領隊，帶領旅客千里迢迢前去
    澳洲，且利用出境至管制區時將古哲綱、胡之安之證件等資
    料，交付給中國大陸籍之偷渡客即「吳夏豐」、YAN TIAN
    LIN 冒名持用，足見被告雖曾罹犯憂鬱症，但其於犯本案時
    ，並無精神障礙或其他心智缺陷，致不能辨識其行為違法或
    欠缺依其辨識而行為之能力，或上開之原因，致其辨識行為
    違法或依其辨識而行為之能力，顯著減低之情形至明。綜上
    ，被告陳稱其患有憂鬱症，請求減刑云云，即非足採。
三、論罪科刑
  (一)按行為後法律有變更者，適用行為時之法律，但行為後之法
    律有利於行為人者，適用最有利於行為人之法律，刑法第2
    條第1 項定有明文。查，被告甲○○、楊德行為後，於96年
    12月26日以總統華總一義字第09600174091號令修正公布之
    全部入出國及移民法，業經行政院於97年7月22日臺治字第
    0970029826號令定自97年8月1日施行。關於修正前入出國及
    移民法第53條之罪，已移至於新法第73條，並增加非法移民
    之目的地為「我國」之規定，且其法定刑部分，已由修正前
    「處三年以下有期徒刑、拘役或科或併科新臺幣一百萬元以
    下罰金。」修正為「處五年以下有期徒刑，得併科新臺幣二
    百萬元以下罰金。」此項變更自屬刑法第2條之法律變更，
    經比較修正前後入出國及移民法之規定，修正前入出國及移
    民法第53條第1項之規定對被告甲○○較為有利，自應適用
    修正前入出國及移民法第53條第1項規定。
  (二)核被告甲○○所為，係犯修正前入出國及移民法第53條第1
    項在機場以交付證件，利用航空器運送非運送契約應載之人
    至他國罪。被告甲○○與蘇貴盛及其所屬之偷渡集團間、同
    案被告楊德與「小黑」及其所屬偷渡集團間，分別就上揭犯
    行，有犯意聯絡及行為分擔，均應論以共同正犯。本案被告
    甲○○所參與者，僅止於交付胡之安之登機證與大陸地區人
    民吳夏豐使用，使吳夏豐持以搭乘上開班機前往澳洲，其與
    被告楊德使大陸地區人民YAN TIAN LIN 持古哲綱之登機證所
    犯，僅在同時各別犯罪，無犯意連絡與行為分擔，公訴意旨
    認彼等之間為共同正犯，尚有未洽。
  (三)公訴意旨另略以：被告甲○○、同案被告楊德與真實姓名年
    籍不詳稱為「蘇貴盛」之成年男子，基於在機場以交付登機
    證而利用航空器運送非運送契約應載之人至他國之犯意聯絡
    ，由被告甲○○將胡之安及同案被告古哲綱之上揭登機證交
    付被告楊德，由被告楊德攜入機場管制區，分別轉交大陸地
    區人民吳夏豐及YAN TIAN LIN，並由被告甲○○、被告楊德
    協同吳夏豐及YAN TIAN LIN搭機，藉以掩護吳夏豐及YAN
    TIAN LIN偷渡入境澳洲布里斯本。因認被告甲○○、被告楊
    德共同涉犯修正前入出國及移民法第53條第1 項之在機場以
    交付登機證而利用航空器運送非運送契約應載之人至他國罪
    嫌云云。經查：訊據被告甲○○矢口否認有參與上揭之行為
    ，被告甲○○辯稱：我不認識楊德，古哲綱之護照與登機證
    是楊德來領的等語；同案被告楊德則辯稱：我不認識甲○○
    等語。經查，公訴人認被告甲○○、楊德共同參與交付胡之
    安、古哲綱之登機證與大陸地區人民吳夏豐、YAN TIAN LIN
    使用，供渠等持以搭乘上開班機前往澳洲，而共同涉犯前開
    罪嫌，無非係以被告甲○○、楊德之供述及護照申請書、電
    子簽證申請書、旅客自帶護照證件確認書、國外旅遊定型化
    契約、領隊委任契約書、領隊借調同意書、住房表、登機證
    影本、胡之安及古哲綱護照影本、長榮航空公司BR315 號班
    機旅客名單等為其主要論據。惟查，被告甲○○與蘇貴盛及
    其所屬偷渡集團參與交付胡之安之登機證與大陸地區人民吳
    夏豐使用，供其持以搭乘上開班機前往澳洲；被告楊德與「
    小黑」及其所屬偷渡集團參與交付同案被告古哲綱之登機證
    與大陸地區人民YAN TIAN LIN，供其持以搭乘上開班機前往
    澳洲，業經本院認定詳如前述。再酌以證人洪麗春於原審審
    理時結證稱：鄭至玉至甲○○這8 個人，是透過航程國際的
    盧松德跟我們公司的洪婕柔接洽要報名這個旅行團，而古哲
    綱跟楊德則是找我報名的等語（見原審訴字卷第143 反面頁
    ），可見被告甲○○、楊德係分別報名參團，且互不相識，
    復查無其他積極證據足以證明被告甲○○、楊德2 人間具有
    犯意連絡與行為分擔之情節，然公訴人認被告甲○○就參與
    交付古哲綱登機證與大陸地區人民YAN TIAN LIN之犯行，與
    前開被告甲○○參與交付登機證與大陸地區人民吳夏豐部分
    之犯行間，具單純一罪之關係，爰不另為無罪之諭知。
  (四)原審經詳細調查及審理後，引用修正前入出國及移民法第53
    條第1 項，刑法第11條前段、第2 條第1 項前段、第28條、
    第41條第1 項前段為依據，認定被告在桃園機場出境轉機室
    內，將胡之安之上揭證件交付與大陸地區人民「吳夏豐」，
    供「吳夏豐」冒名持以出境使用，詳如前述，並審酌被告甲
    ○○為貪圖旅費，以交付登機證之方式，運送非運送契約應
    載之人前往澳洲，助長偷渡歪風，紊亂國際間管制入出境秩
    序，所為非是，並考量被告甲○○一度於警詢時坦承犯行，
    嗣又矢口否認犯行之犯後態度，兼衡其犯罪動機、目的、手
    段、所生危害等一切情狀，量處有期徒刑5 月，並諭知易科
    罰金之折算標準。另就被告甲○○另被訴交付古哲綱登機證
    與大陸地區人民YAN TIAN LIN之犯嫌部分，不另為無罪之諭
    知。本院經核原審關於此部分之認事用法，均無違誤，量刑
    亦屬允恰。被告仍執陳詞提起上訴否認犯行，為無理由，應
    予駁回。
本案經檢察官侯千姬到庭執行職務。
中    華    民    國    99    年    10    月     5     日
                  刑事第九庭審判長法  官  陳貽男
                                  法  官  宋明蒼
                                  法  官  周盈文
以上正本證明與原本無異。
不得上訴。
                                  書記官  張郁琳
中    華    民    國    99    年    10    月     5     日
附錄論罪科刑實體條文：
修正前入出國及移民法第53條第1項
在機場、港口以交換、交付證件或其他非法方法，利用航空器、
船舶或其他運輸工具運送非運送契約應載之人至他國者，處三年
以下有期徒刑、拘役或科或併科新臺幣一百萬元以下罰金。

司法院資訊處製作；財團法人民間司法改革基金會備份。
